臺北高等行政法院判決　　　　　　　　　　　　 九十年度訴字第七○三九號
　　　　　　　　　　　　　　　.
　　原　　　告　甲○○○
　　被　　　告　財政部臺北市國稅局
　　代　表　人　張盛和（局長）住同右
　　訴訟代理人　乙○○
　　　　　　　　丙○○
右當事人間因綜合所得稅事件，原告不服財政部中華民國九十年十月十一日台財訴字
第○九○○○四八六一○號訴願決定，提起行政訴訟。本院判決如左：
　　主  文
原告之訴駁回。
訴訟費用由原告負擔。
　　事  實
甲、事實概要：
　　緣原告民國（下同）八十七年度有營利、利息及租賃所得計新臺幣（下同）一、
    三八六、二六二元，已超過當年度規定之免稅額、標準扣除額之合計數，未依行
    為時所得稅法第七十一條規定辦理結算申報，案經被告查獲，依查得資料核定綜
    合所得總額一、三八六、二六二元，淨額為一、○○一、二六二元，應補徵稅額
    七○、一○一元，並依所得稅法第一百十條第二項規定，按所漏稅額分別處○．
    四倍（營利，利息及已扣繳之租賃所得部分）及一倍（非扣繳之租賃所得）之罰
    鍰計三六、七○○元。原告對被告核定其漏報利息所得八五一、三五二元及罰鍰
    兩項不服，申經復查結果未獲變更，提起訴願遭駁回，遂向本院提起本件行政訴
    訟。
乙、兩造聲明：
　一、原告聲明：訴願決定、復查決定及原處分均撤銷。
　二、被告聲明：駁回原告之訴。
丙、兩造之爭點：
（一）系爭利息所得八五一、三五二元部分，有無行為時所得稅法第四條第一項第六
      款規定之適用？
（二）被告所為罰鍰處分，於法有無不合？
原告主張：
一、按依法令規定具有強制性質儲蓄存款之利息、人身保險、勞工保險及軍公教保險
    之保險給之養老金免納所得稅，行為時所得稅法第四條第一項第六款、第七款定
    有明文。蓋恩給制退休金及保險費之優惠存款利息是政府照顧年休之公、教、軍
    人員生活所給的恩惠，也是政府的德澤及政策，豈有扣稅之理。系爭利息所得八
    五一、三五二元屬優惠存款利息，此係政府照顧年老退休之軍、教人員生活費用
    ，與一般存款不同，不受限於二十七萬之免稅額，應全數免稅。倘超過二十七萬
    元就要扣稅，則全國與原告同時、同樣服務四十年之退休者都要扣稅，但經查證
    其縣市之同事、同學無人被查扣稅，由此足證被告誤解政府之政策而有違背。且
    現職軍、教均免稅，月退休者尚可享六十五萬元之免稅額，同是中華民國的退休
    者，有違平等原則。
二、原告學校教職員一次退休金證書中附記註明：核發之一次退休金及公保養老給付
    支票，得憑以此證辦理優惠存款，利息等於養老金當作保險養老金，並強制存入
    臺灣銀行。
三、依所得稅法第八十九條，扣繳義務人履行扣繳責任，而有行蹤不明或其他情事，
    致無從追究者，稽徵機關得逕向納稅義務人徵收之。今扣繳義務人尚在，可見被
    告違法並踰越權限。
四、本優惠存款屬於強制性的，因其只能存恩給制基數款及保險費退款、強制存入臺
    灣銀行，解約就失效，無法自由應用，因此執行扣繳機構臺灣銀行依規定將免稅
    扣繳憑單送給原告，足證該款利息不必扣繳稅。該行行員對原告亦如此說，退休
    時也不知要被扣稅，其錯不在原告。
五、原告並非不諳法令，只是想替國家省人力、財力，假如如被告所指不諳法令非故
    意，也應以不知者無罪論，不應處罰。
被告主張：
一、利息所得八五一、三五二元部分：
（一）按「左列各種所得，免納所得稅：．．．六、依法令規定，具有強制性質儲蓄
      存款之利息。」、「個人之綜合所得總額，以其全年左列各類所得合併計算之
      ：．．．第四類：利息所得：凡公債、公司債、金融債券、各種短期票券、存
      款及其他貸出款項利息之所得．．．。」、「二、扣除額：納稅義務人就左列
      標準扣除額或列舉扣除額擇一減除外，並減除特別扣除額。．．．（三）特別
      扣除額：．．．３、儲蓄投資特別扣除：納稅義務人及與其合併報繳之配偶暨
      受其扶養親屬於金融機構之存款、公債、公司債、金融債券之利息，儲蓄性質
      信託資金之收益及公司公開發行並上市之記名股票之股利，合計全年不超過二
      十七萬元者，得全數扣除，超過二十七萬元者，以扣除二十七萬元為限。」分
      別為行為時所得稅法第四條第一項第六款、第十四條第一項第四類及第十七條
      第一項第二款第三目第三小目所明定。
（二）本件原告未辦理八十七年度綜合所得稅結算申報，經被告依查得資料，核定其
      本人當年度利息所得計六筆，金額合計九四三、二六九元，併課其當年度綜合
      所得稅。
（三）原告主張由臺灣銀行忠孝分行給付之退休金優惠存款利息所得八五一、三五二
      元，應合於免稅規定乙節，經核退休金優惠存款，所享有之存款利率較高於一
      般存款之利率，係優惠性質之存款，並非依法令規定，具有強制性質之儲蓄存
      款，是其衍生之利息，自無前揭免稅規定之適用，所稱退休金利息為免稅所得
      乙節，核屬誤解，不足採據。
（四）又本件原告八十七年度存款之利息所得合計數為九四三、二六九元，已超過二
      七○、○○○元，依據前揭法條規定應以扣除二七○、○○○元為限，是被告
      原核定儲蓄特別扣除額二七○、○○○元，尚無不合，是被告復查決定予以維
      持，並無違誤。
（五）至臺灣銀行忠孝分行是否未依規定扣繳稅款，違反扣繳義務，核屬另案問題，
      併予陳明。
二、罰鍰三六、七○○元部分：
（一）按「納稅義務人應於每年二月二十日至三月底止，填具結算申報書，向該管稽
      徵機關，申報其上一年度內構成綜合所得總額或營利事業收入總額之項目及數
      額，以及有關減免、扣除之事實，並應依其全年應納稅額減除暫繳稅額、尚未
      抵繳之扣繳稅額及可扣抵稅額，計算其應納之結算稅額，於申報前自行繳納。
      ．．．」、「納稅義務人未依本法規定自行辦理結算申報，而經稽徵機關調查
      ，發現有依本法規定課稅之所得額者，除依法核定補徵應納稅額外，應照補徵
      稅額，處三倍以下之罰鍰。」分別為行為時所得稅法第七十一條第一項及第一
      百十條第二項所明定。又「納稅義務人自動向稅捐稽徵機關補報並補繳所漏稅
      款者，凡屬未經檢舉、未經稽徵機關或財政部指定之調查人員進行調查之案件
      ，左列之處罰一律免除．．．」為稅捐稽徵法第四十八條之一所明定。復按「
      ．．．但應受行政罰之行為，僅須違反禁止規定或作為義務，而不以發生損害
      或危險為其要件者，推定為有過失，於行為人不能舉證證明自己無過失時，即
      應受處罰。．．．」司法院釋字第二七五號解釋可資參照。
（二）本件原核定依據相關扣繳資料，核定原告八十七年度有營利、利息及租賃所得
      計一、三八六、二六二元，已超過當年度規定之免稅額、標準扣除額之合計數
      ，原告未依所得稅法第七十一條規定辦理綜合所得稅結算申報，是原核定除補
      徵稅額外，並按應補徵稅額七○、一○一元處罰鍰三六、七○○元（計算式：
      1,100,692×0.4+285,570×1/1,386,262=36,704，計至百元止）。
（三）原告主張由臺灣銀行忠孝分行給付之退休金優惠存款利息所得八五一、三五二
      元，應合於免稅規定；另其餘利息及租賃所得，已繳納稅額三五、○六四元，
      當時認為不申報可節省國家人力及物力，申報而可退稅，並非漏報，不應處罰
      等情。經查原告之利息及租賃所得，扣繳單位依法扣繳稅額三五、○六四元，
      並非原告自行申報，無稅捐稽徵法第四十八條之一自動補報、補繳免罰規定之
      適用，又原告不諳法令雖非故意，仍難卸免其過失之責任，應予處罰，是徵諸
      首揭規定，原處分並無不合，被告復查決定予以維持，亦無違誤。
　　理  由
一、按「左列各種所得，免納所得稅：．．．六、依法令規定，具有強制性質儲蓄存
    款之利息。」、「個人之綜合所得總額，以其全年左列各類所得合併計算之：．
    ．．第四類：利息所得：凡公債、公司債、金融債券、各種短期票券、存款及其
    他貸出款項利息之所得．．．。」、「二、扣除額：納稅義務人就左列標準扣除
    額或列舉扣除額擇一減除外，並減除特別扣除額。．．．（三）特別扣除額：．
    ．．３、儲蓄投資特別扣除：納稅義務人及與其合併報繳之配偶暨受其扶養親屬
    於金融機構之存款、公債、公司債、金融債券之利息，儲蓄性質信託資金之收益
    及公司公開發行並上市之記名股票之股利，合計全年不超過二十七萬元者，得全
    數扣除，超過二十七萬元者，以扣除二十七萬元為限。」分別為行為時所得稅法
    第四條第一項第六款、第十四條第一項第四類及第十七條第一項第二款第三目第
    三小目所明定。次按「納稅義務人應於每年二月二十日至三月底止，填具結算申
    報書，向該管稽徵機關，申報其上一年度內構成綜合所得總額或營利事業收入總
    額之項目及數額，以及有關減免、扣除之事實，並應依其全年應納稅額減除暫繳
    稅額、尚未抵繳之扣繳稅額及可扣抵稅額，計算其應納之結算稅額，於申報前自
    行繳納。．．．」、「納稅義務人未依本法規定自行辦理結算申報，而經稽徵機
    關調查，發現有依本法規定課稅之所得額者，除依法核定補徵應納稅額外，應照
    補徵稅額，處三倍以下之罰鍰。」分別為行為時所得稅法第七十一條第一項及第
    一百十條第二項所明定。又按「人民違反法律上之義務而應受行政罰之行為，法
    律無特別規定時，雖不以出於故意為必要，仍須以過失為其責任條件。但應受行
    政罰之行為，僅須違反禁止規定或作為義務，而不以發生損害或危險為其要件者
    ，推定為有過失，於行為人不能舉證證明自己無過失時，即應受處罰。」司法院
    大法官會議著有釋字第二七五號解釋可參。
二、本件原告八十七年度有營利、利息及租賃所得計一、三八六、二六二元，已超過
    當年度規定之免稅額、標準扣除額之合計數，未依行為時所得稅法第七十一條規
    定辦理結算申報，案經被告查獲，依查得資料核定綜合所得總額一、三八六、二
    六二元，淨額為一、○○一、二六二元，應補徵稅額七○、一○一元，並依所得
    稅法第一百十條第二項規定，按所漏稅額分別處○．四倍（營利，利息及已扣繳
    之租賃所得部分）及一倍（非扣繳之租賃所得）之罰鍰計三六、七○○元，經核
    並無不合。原告就被告核定其漏報利息所得八五一、三五二元及罰鍰部分不服，
    起訴主張略以：系爭利息所得八五一、三五二元屬優惠存款利息，屬於強制性的
    ，因其只能存恩給制基數款及保險費退款、強制存入臺灣銀行，解約就失效，無
    法自由應用，因此執行扣繳機構臺灣銀行依規定將免稅扣繳憑單送給原告，足證
    該款利息不必扣繳稅。該行行員對原告亦如此說，退休時也不知要被扣稅，其錯
    不在原告。原告並非不諳法令，只是想替國家省人力、財力，假如如被告所指不
    諳法令非故意，也應以不知者無罪論，不應處罰等語。被告則以：原告主張由臺
    灣銀行忠孝分行給付之退休金優惠存款利息所得八五一、三五二元，應合於免稅
    規定乙節，經核退休金優惠存款，所享有之存款利率較高於一般存款之利率，係
    優惠性質之存款，並非依法令規定，具有強制性質之儲蓄存款，是其衍生之利息
    ，自無行為時所得稅法第四條第一項第六款免稅規定之適用；原告八十七年度存
    款之利息所得合計數為九四三、二六九元，已超過二七○、○○○元，依據前揭
    法條規定應以扣除二七○、○○○元為限，是被告原核定儲蓄特別扣除額二七○
    、○○○元，尚無不合；原告之利息及租賃所得，扣繳單位依法扣繳稅額三五、
    ○六四元，並非原告自行申報，無稅捐稽徵法第四十八條之一自動補報、補繳免
    罰規定之適用，又原告不諳法令雖非故意，仍難卸免其過失之責任，應予處罰等
    語置辯。是本件所需審究者乃系爭利息所得八五一、三五二元部分，有無行為時
    所得稅法第四條第一項第六款規定之適用？被告所為罰鍰處分，於法有無不合？
三、經查：
（一）系爭利息所得八五一、三五二元部分：
    1.查退休金優惠存款之利率高於一般存款利率，僅為具有優惠性質之存款，並非
      依法令規定具有強制性質之儲蓄存款，是其衍生之利息，並無所得稅法第四條
      第一項第六款免稅規定之適用，其與原告係支領月退休金或一次退休金亦無關
      ，原告主張系爭利息所得八五一、三五二元，係具有強制性質儲蓄存款之利息
      ，並未提出任何法令依據，且屬誤解，自無足取。至給付系爭利息所得之臺灣
      銀行忠孝分行是否未依規定扣繳稅款，違反扣繳義務，核屬另案問題，非本件
      所得審究。
    2.從而，本件原告八十七年度存款之利息所得合計數為九四三、二六九元，有各
      類所得扣繳暨免扣繳媒體申報資料、原告八十七年度綜合所得稅核定通知書等
      件影本在原處分卷可稽，已超過首揭行為時所得稅法第十七條第一項第二款第
      三目第三小目所定儲蓄投資特別扣除額二七○、○○○元，是原核定儲蓄特別
      扣除額二七○、○○○元，復查決定及訴願決定遞予維持，並無不合。
（二）罰鍰部分：
    1.本件原告八十七年度有營利、利息及租賃所得計一、三八六、二六二元，已超
      過當年度規定之免稅額、標準扣除額之合計數等情，有各類所得扣繳暨免扣繳
      媒體申報資料、原告八十七年度綜合所得稅核定通知書等件影本在原處分卷可
      稽，其未依所得稅法第七十一條規定辦理綜合所得稅結算申報，被告除補徵稅
      額外，並按所漏稅額分別處○．四倍（營利、利息及已扣繳之租賃所得部分）
      及一倍（非扣繳之租賃所得）之罰鍰計三六、七○○元（計算式：70,101x
     ｛1,100,692x0.4+285,570x1｝/1,386,262=36,704，計至百元止），核無不合。
    2.雖原告主張退休時不知要被扣稅，其錯不在原告，原告並非不諳法令，只是想
      替國家省人力、財力，假如如被告所指不諳法令非故意，也應以不知者無罪論
      ，不應處罰等語。惟查，原告之利息及租賃所得中，扣繳單位已依法扣繳之稅
      額三五、○六四元部分，於被告計算罰鍰時，業已扣除，即其計算式之七○、
      一○一元係為原應納稅額一○五、一六五元減除扣繳稅額三五、○六四元後之
      稅額，有所得稅核定（未申報）通知書附於原處分卷可參，是被告僅就未申報
      之所漏稅額七○、一○一元計算應處罰鍰，並無違誤；而扣繳單位係依所得稅
      法規定於給付時辦理扣繳，亦非原告自行申報，故就該未扣繳部分，原告既未
      申報，自不得免罰。又原告並非不知法令，為原告所自承，縱其不知非因故意
      ，仍難卸免其過失之責任，揆諸首開司法院釋字第二七五號解釋意旨，仍應論
      罰。原告所陳，並無足採。
（三）從而，原處分並無違誤，訴願決定予以維持，亦無不合，原告起訴意旨為無理
      由，應予駁回。
四、據上論結，本件原告之訴為無理由，爰依行政訴訟法第九十八條第三項前段，判
    決如主文。
中　　華　　民　　國　 　九十一 　　年　 　　十二　　　月　　二十五 　　日
                       臺北高等行政法院第五庭
　　                              　 審 判 長  法 官  張瓊文
                                               法 官  劉介中
                                               法 官  黃清光
右為正本係照原本作成。
如不服本判決，應於送達後二十日內，向本院提出上訴狀並表明上訴理由，如於本判
決宣示後送達前提起上訴者，應於判決送達後二十日內補提上訴理由書（須按他造人
數附繕本）。
中　　華　　民　　國　 　九十一 　　年　 　　十二　　　月　　二十五 　　日
                                               書記官  楊子鋒
